臺灣桃園地方法院民事判決　　　　　　　93年度訴字第1310號
原　　　告　丁○○
　　　　　　陳趙
　　　　　　乙○○○
　　　　　　己○○○
　　　　　　戊○○
共　　　同
訴訟代理人　孔令則律師
複代理人　　丙○○
被　　　告　甲○○
上列當事人間請求損害賠償事件，於民國94年5月30日辯論終結
，本院判決如下：
    主    文
被告應給付原告丁○○新台幣玖拾壹萬伍仟伍佰貳拾元；給付原
告陳趙、乙○○○、己○○○、戊○○各新台幣貳拾貳萬元，
並均自民國93年11月4 日起至清償日止，各按年息5 ％計算之利
息。
原告其餘之訴均駁回。
訴訟費用由被告負擔54％；由原告丁○○負擔12％，由原告陳趙
、乙○○○、己○○○、戊○○各負擔8.5 ％。
本判決原告丁○○勝訴部分，於原告丁○○以新台幣參拾陸萬元
供擔保後，得假執行；但被告如以新台幣玖拾壹萬伍仟伍佰貳拾
元，為原告丁○○預供擔保，得免為假執行。
本判決原告陳趙、乙○○○、己○○○、戊○○勝訴部分，於
其各以新台幣柒萬肆仟元供擔保後，得假執行，但被告如各以新
台幣貳拾貳萬元，分別為原告陳趙或乙○○○或己○○○或戊○○預供擔保，得免為假執行。
原告其餘假執行之聲請均駁回。
    事    實
甲、原告方面：
壹、聲明：
一、被告應給付原告陳趙、乙○○○、己○○○、戊○○各新
    台幣（下同）500,000 元，及自民國93年11月3 日提出之民
    事準備狀繕本送達翌日起至清償日止，按年息5 ％計算之利
    息。
二、被告應給付原告丁○○1,318,570 元，及自上開民事準備狀
    繕本送達翌日起至清償日止，按年息5 ％計算之利息。
三、請准原告供擔保宣告假執行。
貳、陳述：
一、被告於92年6 月19日凌晨駕駛車號Z6－1322號自用小客車（
    下稱系爭自小客車），行經桃園縣八德市○○路（下稱永豐
    路）366 號前，因超速、酒醉駕車與疏於注意車前狀況之過
    失，適原告之母即訴外人楊林素珠停駐在馬路中間，俟車通
    過後欲穿越馬路，被告見狀欲煞車不及，系爭自小客車左前
    方將楊林素珠撞倒在地，致楊林素珠受有頭部外傷、顱內出
    血之傷害，經送醫後不治死亡，案經本院92年度壢交簡字第
    1278號（下稱系爭刑事案件）刑事判決（下稱系爭刑事判決
    ）判處被告有期徒刑5 月確定在案。原告丁○○支出楊林素
    珠殯葬費用共81 8,57 0 元，又楊林素珠因晨起運動，竟遭
    被告酒醉駕車撞擊而慘死街頭，令原告悲痛莫名，原告各請
    求被告賠償500,00 0元之精神慰撫金，而原告已領取強制汽
    車責任保險金每人各280,000 元，共1,400,000 元。為此依
    民法第192 條第1 項、第194 條規定提起本件訴訟。
二、對於被告抗辯之陳述：
（一）依台灣省桃園縣區車輛行車事故鑑定委員會（下稱桃園行
      車事故鑑委會）鑑定意見書（下稱系爭鑑定意見書）肇事
      分析之法規依據，乃道路安全交通規則第134 條第5 款及
      第94條第3 項，而第134 條第5 款規定為在未設有行人穿
      越道，亦非禁止穿越之路段穿越道路，應注意左右有無來
      車，始可小心迅速穿越，被告引同規則第134 條第1 款規
      定，顯為誤導。系爭刑事判決稱系爭車禍肇事地形車速限
      為50公里云云，此與系爭鑑定意見書載明速限為30公里不
      符，又系爭刑事判決並未載明肇事地點為何，遽引用道路
      安全交通規則第134 條第1 款規定，顯有判決不備理由之
      違誤。
（二）證人辛○○○於系爭刑事案件警訊筆錄稱當時其與楊林素
      珠從永豐路397 號要過馬路回家云云，惟永豐路397 號距
      楊林素珠陳屍之永豐路362 號已逾80公尺，且該段道路彎
      曲，是前開證詞顯然有誤。而依辛○○○證稱：「當時我
      與楊林素珠從原證3 第1 張照片所示左方的斑馬線要往對
      面彩券行穿越馬路，我站在斑馬線的右側，楊林素珠在我
      左前方一點點，我們兩個人走到斑馬線中間時，我先轉頭
      看右側有壹台來車，我們就等那台車通過，我再轉頭看左
      側，我看到壹台白色的車自原證3 第1 張照片黑色箭頭的
      方向過來，那白色的車就撞到楊林素珠：：：：」等語；
      及楊林素珠陳屍地點為永豐路362 號附近，足證證人辛○○○於警訊筆錄所稱之永豐路397 號應是同路379 號之誤
      ，且永豐路379 號位置即係於行人穿越道之正前方。依訴
      外人黃志清於系爭刑事案件中證稱：撞擊地依照證人辛○○○所指，其研判應該是在永豐路366 號前等語，而永豐
      路368 號前即為行人穿越道正前方，永豐路366 號門前係
      於該行人穿越道之邊緣，則楊林素珠並無違規穿越道路之
      情形，被告主張楊林素珠至少有40％之過失責任，顯屬顯
      無據。
（三）依民法第192 條第1 項增訂醫療費及生活費用支出為損害
      賠償之項目，及最高法院79年度台上字第2629號、89年度
      台上字第331 號判決之旨，應以社會現況衡量是否屬殯葬
      之必要費用，原告丁○○支出之墓地130,000 元、墓地工
      程款76,000元均屬殯葬之必要費用。而楊林素珠年已78歲
      ，本即為家庭主婦，應享天倫之樂，鄉里間亦頗受尊重，
      喪禮自應鄭重其事。另原告同意殯葬費用中祭獻牲禮費26
      ,050 元 、喪宴費用33,000元、樂隊費用64,000元，不予
      請求。
（四）原告陳趙為32年6 月27日生，周歲即為楊林素珠之配偶
      即訴外人楊衍鑨收養，屬日據時期所成立之收養，依最高
      法院55年度台上字第2188號判決之旨，收養子女如係自幼
      撫育為子女者，並非要式行為，既不以將原報戶籍塗銷，
      辦妥收養登記為生效要件，法律亦未明定應得生父母之同
      意，只需有自幼撫育之事實，並有以之為子女之意思即可
      成立，是原告陳趙確為楊林素珠之養女，應有繼承權。
      另金錢債務並無給付不能可言，被告以其負債大於資產為
      辯，於法不合。
參、證據：提出影本殯葬費用明細、本院92年度壢交簡字第1278
    號刑事簡易判決、系爭鑑定意見書、土地登記謄本、建物登
    記謄本各1 件、戶籍謄本6 件、照片8 件為證，並請求訊問
    證人辛○○○、庚○○。
乙、被告方面：
壹、聲明：
一、原告之訴及假執行聲請均駁回。
二、如受不利判決，願供擔保，請准免為假執行宣告。
貳、陳述：
一、原告陳趙係楊衍鑨之養女，楊林素珠並未與楊衍鑨共同收
    養陳趙，則陳趙非楊林素珠之繼承人，其請求被告賠償
    ，自無理由。
二、證人辛○○○於警訊錄稱：「當時我與楊林素珠從八德市○○○路397 號要過馬路回家，我們過到馬路的三分之二時因
    為對向中華路方向之車道有車子在行駛，我就與楊林素珠在
    等車子過後才要過馬路，而當時甲○○駕駛一部車號：Z6－
    1322自小客車要往廣福路方向行駛，而我本來要叫楊林素珠
    等一下，但是還沒有說出楊林素珠就被Z6－1322自小客到彈
    到八德市○○路362 號前。」，復於該件偵查中稱述：「（
    問：今早目目睹車禍否？）是，今早和楊林素珠一起做運動
    要回家，從永豐路往廣福路方向穿越馬路，我們走至馬路中
    間，因往中華路有一輛車，我們停下來等，林女當時在我的
    左後方，我當時正要和她說話有一輛往廣福路的車，就撞到
    她。」等語，可見楊林素珠被撞地點並非在人行穿越道上。
    又依訴外人黃志清於系爭刑事案件中證稱：「撞擊地依照證
    人辛○○○講的，我研判應該是在現場圖我劃有3.3M箭頭的
    雙黃線上，該處是為永豐路366 號前，撞擊後被害人就往前
    彈，而被告的車子也往前衝才煞住，現場汽車所在的位置是
    被告煞停的位置，該處應該就是在永豐路362 號前。被害人
    是從現場圖永豐路的右側要往左橫越永豐路。」等語，則證
    人辛○○○告訴員警黃志清被撞地點在道路中間雙黃線處，
    並非在人行穿越道上。復參酌系爭車禍現場，道路交通事故
    現場圖，有楊林素珠所遺血跡位置，係在離道路中間雙黃線
    距離約1 公尺處，汽車撞擊所遺玻璃碎片等，均遺在道路中
    間雙黃線處，及車禍當日現場照片，足證楊林素珠被撞地點
    應該在道路中央雙黃線處，而非行人穿越道上。依系爭刑事
    判決及系爭鑑定意見書所載，楊林素珠於設有行人穿越道即
    斑馬線之100 公尺範圍內違規穿越雙黃線道路，有違道路交
    通安全規則第134 條第1 款規定，同為系爭車禍之肇事原因
    。是系爭車禍之發生楊林素珠與有過失，被告主張楊林素珠
    至少有40％之過失比例。
三、系爭殯葬費用中之禮堂供品11,000元、山頭供品8,000 元、
    香菸5,250 元、飲料1,800 元、喪宴費用之出殯返主33,000
    元、西樂隊25,000元、什音團18,000元、電子琴8,000 元、
    牽亡陣13,000元、墓地130,000 元、墓地工程款76,000元，
    合計329,050 元，均非殯葬必要費用，應予剔除。又民法
    第192 條第1 項關於殯葬費用之支出，依其立法意旨，係使
    支出殯葬費之人得直接對加害人直接請求賠償，並無明文排
    除非必要費用不得主張之規定，而且殯葬費之支出應斟酌被
    害人身分加以斟酌，被害人為家庭主婦，且已高齡78歲，原
    告丁○○請求之殯葬費顯然過高。另原告已領取強制汽車責
    任保險金1,400,000 元，亦應予扣除。
四、被告為68年4月13日生，未婚無子女，目前與父同居，學歷
    為清雲技術學院夜間部一年肄業，目前在合正科技公司（下
    稱合正公司）擔任工廠作業員，每月薪資約26,000元，被告
    所有房屋坐落桃園縣平鎮市○○街309 巷2 號，該房地為被
    告父母購買以被告名義登記，目前市價約3,200,000 元，但
    被告有銀行貸款債務2,735,862 元，又被告因系爭車禍應賠
    償強制汽車責任險之保險公司1,400,000 元，被告目前負債
    大於資產，且須扶養父母，原告各請求精神慰撫金500,000
    元，顯然過高，其請求亦無理由。
參、證據：提出影本戶口名簿、服務證、系爭鑑定意見書、各類
    所得扣繳暨免扣繳憑單、綜合對帳單、本院92年度促字第72
    922 號支付命令、民事撤回聲請狀各1 件為證。
丙、本院依職權調閱系爭刑事案件卷宗，並向財政部台灣省北區
    國稅局（下稱北區國稅局）調閱兩造之財產歸屬及最近3 年
    所得資料。
    理    由
壹、原告主張被告於92年6 月19日凌晨駕駛系爭自小客車行經桃
    園縣八德市○○路366 號前，因超速、酒醉駕車與疏於注意
    車前狀況之過失，致系爭自小客車左前方撞倒在路中間等車
    通過後欲穿越馬路之原告之母楊林素珠，造成楊林素珠受有
    頭部外傷、顱內出血之傷害，經送醫後不治死亡，案經系爭
    刑事判決判處被告有期徒刑5 月確定在案。而原告丁○○支
    出楊林素珠殯葬費用共計818,570 元，又楊林素珠遭被告酒
    醉駕車撞擊慘死街頭，令原告悲痛莫名，原告各請求被告賠
    償精神慰撫金500,000 元，為此依民法第192 條第1 項、第
    195 條規定提起本件訴訟等語。
貳、被告則以原告陳趙並非楊林素珠之養女，其不得請求被告
    賠償。又依證人辛○○○於系爭刑事案件警訊及偵查中之證
    詞，與訴外人黃志清於系爭刑事案件本院審理中之證詞，參
    酌楊林素珠所遺血跡、汽車玻璃碎片在系爭車禍現場之位置
    ，足證楊林素珠被撞地點在道路中間雙黃線處，並非在人行
    穿越道上，則楊林素珠對系爭車禍之發生應負40％之過失責
    任。再者系爭殯葬費用中之墓地130,000 元、墓地工程款76
    ,000 元 ，均非必要之費用，應予剔除，且楊林素珠為家庭
    主婦，並高齡78歲，原告丁○○請求之系爭殯葬費顯然過高
    。而被告目前負債大於資產，且須扶養父母，原告各請求50
    0, 000元之慰撫金顯然過高。另原告已領取之強制汽車責任
    保險金1,400,000 元亦應扣除等語資為抗辯。
參、兩造不爭執之事實：
一、被告於92年6 月19日凌晨駕駛系爭自小客車，因超速、酒醉
    駕車與疏於注意車前狀況之過失，以時速70公里速度行駛，
    而於當日5 時50分，沿桃園縣八德市○○路往廣福路方向行
    駛行經永豐路366 號前時，致系爭自小客車左前方撞倒欲穿
    越馬路之原告之母楊林素珠，造成楊林素珠受有頭部外傷、
    顱內出血之傷害，經送醫後不治死亡，案經系爭刑事判決判
    處被告有期徒刑5 月確定在案。
二、原告丁○○支出楊林素珠殯葬費用共818,570 元，另原告已
    領取強制汽車責任保險金每人各280,000 元，共1,400,000
    元，應自原告請求之賠償金額中扣除。
肆、原告陳趙主張其為楊林素珠之養女乙節，雖為被告所否認
    ，辯稱：原告陳趙僅係楊衍鑨之養女，不得請求被告賠償
    云云。惟按依日據時期台灣之習慣，收養子女依養子之生父
    與養父合意而成立，生母或養母不過問其事，收養人有配偶
    者，收養子女得不與其配偶共同為之，是有配偶收養子女，
    雖得不與其配偶共同為之，但養子女仍取得與婚生子女同一
    之身分，即收養子女之效力，亦及於其配偶，此為本院職權
    上所已知。經查原告陳趙係32年6 月27日生，於周歲即為
    楊林素珠之配偶楊衍鑨收養，並於戶籍謄本登記為楊衍鑨之
    養女，有原告提出之戶籍謄本1 件在卷可稽，且為被告所不
    爭執，足見陳趙係於日據時期由楊林素珠之配偶楊衍鑨收
    養，則楊衍鑨收養原告陳趙之效力，自亦及於其配偶楊林
    素珠，是原告陳趙亦取得楊林素珠之婚生子女身分，被告
    抗辯原告陳趙非楊林素珠之養女，不得請求伊賠償云云，
    要屬無據，並不可採。
伍、被告又抗辯：楊林素珠未在人行穿越道上橫越馬路，其對系
    爭車禍之發生應有40％之過失云云，則為原告所否認，主張
    ：永豐路366 號門前係同路368 號門前行人穿越道之邊緣，
    楊林素珠並無違規穿越馬路之情形，被告應負系爭車禍之全
    部肇事責任等語。經查：
一、系爭刑事判決及系爭鑑定意見書固均認為楊林素珠於設有行
    人穿越道（斑馬線）之100 公尺範圍內違規穿越道路，有違
    道路交通安全規則第134 條第1 款規定，與被告違反道路交
    通安全規則第114 條第2 款、第93條第1 項第1 款、第94條
    第3 項規定，均同為系爭車禍肇事原因，有系爭刑事判決、
    系爭鑑定意見書各1 件在卷可按。惟按刑事訴訟法第504 條
    所謂應以刑事判決所認定之事實為據者，係指附帶民事訴訟
    之判決而言，如附帶民事訴訟經送於民事庭後，即為獨立民
    事訴訟，其裁判不受刑事判決認定事實之拘束。有最高法院
    48年台上字第713 號判例意旨可參。可知刑事附帶民事訴訟
    經裁定移送民事庭後，既不再受刑事判決所認定事實之拘束
    ，則直接向法院民事庭提起之民事訴訟，依舉輕明重法理，
    自更不受刑事判決認定事實之拘束。本件既屬原告直接向本
    院民事庭提起之民事訴訟，參照前開說明，本院仍得本於確
    信及職權認定事實，不受系爭刑事判決或系爭鑑定意見書認
    定事實之拘束。
二、經查證人即事發當時與楊林素珠一同穿越道路之劉黃碧蛾於
    系爭刑事案件警訊時證稱：「當時我與楊林素珠從八德市○○路397 號要過馬路回家，我們到馬路的3 分之2 時，因為
    對向中華路方向之車道有車子在行駛，我就與楊林素珠在等
    車子過後才要過馬路，而當時甲○○（即被告）駕駛一部車
    號：Ζ6-1322自小客車要往廣福路方向行駛，而我本來要叫
    楊林素珠等一下，但是還沒有說出，楊林素珠就被Ζ6-1322
    自小客車撞到彈道八德市○○路362 號前。」、「楊林素珠
    在我左後方大約30公分。」等語（見系爭刑事案件相驗卷第
    7 頁）；另於本院審理時結證稱：「當時我與楊林素珠從原
    證3 第1 張照片所示左方的斑馬線（即永豐路368 號前斑馬
    線）要往對面彩券行穿越馬路，我站在斑馬線的右側，楊林
    素珠在我左前方一點點，我們兩個人走到斑馬線中間時，我
    先轉頭看右側有一台來車，我們就等那台車通過，我再轉頭
    看左側，我看到一台白色的車自原證3 第1 張照片黑色箭頭
    的方向（即永豐路往廣福路的方向）過來，那白色的車就撞
    到楊林素珠。我看到楊林素珠被撞彈跳起來不見人，後來落
    地上後有翻滾了幾下，最後落在離3 間店面遠的地方。」、
    「有，我們是在斑馬線上行走。」、「那台白車開的很快，
    我想要跟楊林素珠喊，但還沒喊出來，楊林素珠就被車撞到
    了。」等語（見本院93年12月20日言詞辯論筆錄）；參諸永
    豐路397 號距離永豐路368 號門前之斑馬線路口，已相隔了
    1 個路口之距離（有另一路口），該路口並無斑馬線標示，
    而永豐路379 號及368 號相對門前之斑馬線即為證人劉黃碧
    蛾前開所稱肇事地點之斑馬線，亦有原告提出之照片8 張在
    卷可憑，被告於系爭刑事案件警訊及偵查中亦供承：「我駕
    駛自小客車Ζ6-1322號由中華路往廣福路方向行駛至八德市
    ○○路366 號前，在馬路約中心線有兩名婦人，我因閃避不
    及就撞到其中1 名路人楊林素珠。」、「（問：對證人劉黃
    碧蛾所言有何意見？）無，她說的是事實。」、「（問：為
    何車子停在對向車道？）我要閃路人不料還是撞到她，我車
    子就停在對向車道。」等語（見系爭刑事案件相驗卷第5、
    25、26頁），可知證人劉黃碧蛾於系爭刑事案件警訊中所證
    ：其與楊林素珠「從八德市○○路397 號要過馬路回家」云
    云，應係「八德市○○路379 號」之誤載，堪認證人劉黃碧
    蛾於系爭刑事案件警訊、偵查及本院審理時所為之證言，均
    屬相符，應可採信。是依證人劉黃碧蛾之證詞，可見楊林素
    珠與劉黃碧蛾係自永豐路379 號門前穿越斑馬線要往同路36
    8 號方向行走，於穿越斑馬線一半時，因其右側（即永豐路
    往中華路方向，與被告行駛方向剛好相反）有來車，乃停駐
    在系爭斑馬線中間處欲等該車通過，卻遭被告駕駛系爭自小
    客車自另一方向（即其2 人左側）撞及楊林素珠，致楊林素
    珠被撞後彈起掉落在永豐路362 號門前甚明。被告抗辯依證
    人劉黃碧蛾之證詞，可知楊林素珠被撞地點並非在人行穿越
    道上云云，要無可採。
三、又查訴外人即處理系爭車禍事故之警員黃志清於系爭刑事案
    件固證稱：撞擊地點依照證人劉黃碧蛾講的，其研判應該是
    在永豐路366 號前云云，惟證人劉黃碧蛾於警訊時並未說過
    其與楊林碧蛾係自永豐路366 號前穿越馬路，僅被告於警訊
    有此陳述，有如前述，則黃志清前開推論撞擊地點之依據顯
    乏所據。而被告於系爭車禍發生後，在相隔不到1 小時時間
    內經警員施以酒測結果，其呼氣酒精濃度仍達於每公升0.43
    毫克乙節，亦有測試觀察記錄表1 件附於系爭刑事案件相驗
    卷內可按（見該卷第13頁），且為被告所不爭執，顯見被告
    已達於不能安全駕駛之程度，其對外界事物之知覺理會及注
    意力必然大大降低，自不如當場目睹之證人劉黃碧蛾清楚整
    個車禍發生過程及撞擊地點，則其於系爭刑事案件警訊時供
    述：撞擊地點在永豐路366 號前之馬路中心線，肇事地點後
    方約20至30公尺處有斑馬線云云，應係出於酒精影響之誤認
    或事後卸責之詞，要無可採，是黃志清依據被告於警訊時之
    錯誤陳述，判斷系爭車禍撞擊地點在永豐路366 號前，亦無
    可取。又依警員製作之道路交通事故現場圖及現場照片，顯
    示：系爭自小客車撞擊楊林素珠後，駛入對向車道後停止於
    永豐路362 號前，鄰接永豐路中間雙黃線，玻璃碎片散落於
    系爭自小客車副駕駛座右側地上，楊林素珠被撞後，其鞋子
    各1 隻分別散落在系爭自小客車後方及底盤中間下方，楊林
    素珠及其血跡則掉落在系爭自小客車右側1 公尺處，位於被
    告原來行駛方向之永豐路上等情，亦經本院核對無誤，可知
    系爭自小客車玻璃碎片與楊林素珠及其鞋子、血跡散落之位
    置，均在永豐路362 號前方，與證人劉黃碧蛾所證車禍發生
    地點之永豐路379 與368 號前之斑馬線，或被告自承之永豐
    路366 號門前中央雙黃線處，均相距甚遠，顯見玻璃碎片、
    楊林素珠及其鞋子、血跡之掉落位置均非系爭車禍最初之撞
    擊點。而上開散落物掉落之地點既位於永豐路中央雙黃線之
    兩側，且楊林素珠乃於停在永豐路368 號門前斑馬線中間時
    遭被告駕車撞擊，既如前述，則上開散落物分別往永豐路中
    間雙黃線之兩側路面散落，亦屬當然之理，故依系爭道路交
    通事故現場圖及現場照片，尚難認定楊林素珠被撞之地點係
    在永豐路中央雙黃線處，自無從為有利於被告之認定。是被
    告以黃志清前開證詞及系爭道路交通事故現場圖、現場照片
    所顯示之上開散落物位置，辯稱楊林素珠被撞地點並非在人
    行穿越道云云，亦無可取。
四、再查系爭車禍經本院刑事庭送請桃園行車事故鑑委會鑑定結
    果，固認被告酒醉駕駛自小客車疏未注意車前狀況，與楊林
    素珠未注意左右無來車小心橫越道路同為肇事原因云云，有
    兩造提出之系爭鑑定意見書1 件存卷可查，系爭刑事判決亦
    同此認定。惟系爭鑑定意見書記載：「四、路況：市區道路
    ，中央分向限制線，雙向二車道，速限30公里。」、「行人
    楊林素珠於92年6 月19日5 時50分許，於肇事地永豐路362
    號前橫越馬路，適左側有甲○○醉酒駕駛自小客車由中華路
    往廣福路方向沿永豐路駛至，李車碰撞行人而肇事。」云云
    ，可知桃園行車事故鑑委會將系爭車禍之肇事地點誤認為永
    豐路362 號門前，且未將被告酒後駕車同為造成系爭車禍之
    原因考慮在內。又被告於警訊時自承其時速為70公里，亦有
    被告之警訊筆錄附於系爭刑事案件相驗卷可按（見該卷第5
    頁），而永豐路之速限既為30公里，則被告顯亦有違反依速
    限駕駛義務之疏失，惟桃園行車事故鑑委會亦漏未予以斟酌
    ，則桃園行車事故鑑委會出於錯誤之肇事地點及漏未斟酌被
    告其他2 項肇事因素所做出之系爭鑑定意見書，自難採信。
    參以被告既自楊林素珠及劉黃碧蛾之左側方向駛來，被告並
    於本院審理時自承：伊有看到楊林素珠與劉黃碧蛾站在系爭
    自小客車前方，從伊的方向看過去，她們2 人是站在雙黃線
    上平行的位置等語（見本院93年12月20日言詞辯論筆錄），
    顯見被告早已看到其車輛前方有楊林素珠及劉黃碧蛾站在馬
    路中央位置處欲穿越馬路，則被告如因此減速慢行，或採取
    有效、必要之閃煞措施，自可避免撞及楊林素珠或劉黃碧蛾
    ，惟被告卻因酒醉意識不清，知覺及反應力減弱，並超速行
    駛之因素，終致閃煞不及撞及楊林素珠，足認系爭車禍之發
    生應係被告酒醉、超速及未依車前狀況採取必要之閃煞措施
    導致甚明。再從距離被告行車之方向來看，證人劉黃碧蛾所
    證系爭車禍肇事地點之永豐路379 與368 號前之斑馬線，較
    之被告抗辯楊林素珠站立之永豐路366 號門前中央雙黃線處
    為近，則依被告所辯楊林素珠站立於較遠處即永豐街366 號
    門前中央雙黃線處，既仍會遭被告撞及，足見楊林素珠不論
    是否遵守道路交通安全規則第134 條第1 款規定，即不論其
    是否依離系爭自小客車行車方向較近處之永豐路368 號門前
    斑馬線穿越道路，顯均無法避免遭受被告之系爭自小客車撞
    及之結果，則楊林素珠縱使如被告所稱係站立於永豐路366
    號門前之中央雙黃線位置，亦僅屬違反道路交通安全規則之
    行政義務違反行為，尚難認為係造成系爭車禍發生之原因。
    是被告以系爭刑事判決及系爭鑑定意見書之認定，辯稱楊林
    素珠於設有行人穿越道之100 公尺範圍內違規穿越馬路，違
    反道路交通安全規則第134 條第1 款規定，同為系爭車禍之
    肇事原因，而應負40％之過失責任云云，並不可採，堪認被
    告應負系爭車禍之全部肇事責任。
陸、按因故意或過失，不法侵害他人之權利者，負損害賠償責任
    。又不法侵害他人致死者，對於支出醫療及增加生活上需要
    之費用或殯葬費之人，亦應負損害賠償責任。民法第184 條
    第1 項前段、第192 條第1 項分別定有明文。經查被告為參
    與道路交通之駕駛人，其駕駛汽車，本應注意其行車速應依
    速限標誌規定，且應注意車前狀況，並隨時採取必要之安全
    措施；遵守飲酒後吐氣之酒精成份超過每公升0.25毫克以上
    ，不得駕駛動力交通工具之義務規定（道路交通安全規則第
    93條、第94條第3 項、第114 條第2 款規定參照），而依當
    時情形被告又無不能注意之情事，竟於飲酒後在前開時、地
    超速駕駛系爭自小客車，且未遵守注意車前狀況，以採取必
    要閃煞措施之義務，於行經系爭肇事路段，終因酒醉後反應
    力降低、超速閃煞不及，致系爭自小客車左前方撞擊楊林素
    珠，造成楊林素珠死亡，足見被告就系爭車禍之發生有過失
    ，且其過失行為與楊林素珠死亡之結果間顯有相當因果關係
    。是原告主張被告應對楊林素珠之死亡，負損害賠償責任，
    要屬有據。又查原告丁○○為楊林素珠支出殯葬費818,570
    元，其中祭獻牲禮費26,050元、喪宴費用33,000元、樂隊費
    用64,000元，原告丁○○已同意不再向被告請求，則扣除上
    開費用後，系爭殯葬費餘695,520 元。雖被告抗辯其中墓地
    130,000 元及墓地工程款76,000元，均非必要，應予扣除云
    云，惟我國民間習俗自古以來向以土葬為原則，且楊林素珠
    為78歲老婦乙節，有台灣桃園地方法院檢察署相驗屍體證明
    書1 件附於系爭刑事案件相驗卷內可參，且經被告自認屬實
    ，參諸楊林素珠有原告5 名子女，是楊林素珠遭被告撞死之
    時，正是享受天倫之樂，安養晚年之時，卻無妄遭被告撞死
    ，則依楊林素珠之身分背景及年歲，原告丁○○為其購買墓
    地埋葬，並僱工施作墓地工程，自均屬必要之殯葬費支出，
    經核原告丁○○支出之系爭墓地及工程款費用與其他殯葬費
    用金額亦均無過高之處，是被告抗辯系爭墓地及其工程款費
    用均應扣除，系爭殯葬費用過高云云，委無可取，則原告丁○○依民法第192 條第1 項規定，請求被告賠償695,520 元
    之殯葬費，要屬有據。
柒、次按不法侵害他人致死者，被害人之父母、子女及配偶，雖
    非財產上之損害，亦得請求賠償相當之金額。民法第194 條
    亦有明文。原告又主張其因被告之侵權行為，分別遭受莫名
    喪母之痛，被告應各賠償原告500,000 元之精神慰撫金乙節
    ，雖亦為被告所否認，辯稱：原告請求之金額過高云云。惟
    查原告既均為楊林素珠之子女，則其橫遭此喪母之痛，不能
    再與楊林素珠共享親情、天倫之樂，尤其楊林素珠又係遭被
    告超速、酒醉駕車撞擊倒臥街頭，最後意外死亡，對於原告
    心理上造成之傷害更大，堪認原告精神上自均感鉅大之痛苦
    ，是原告各請求被告賠償其非財產上之慰撫金，亦均有據。
    再查原告陳趙現年61歲，國小畢業，為家庭主婦，家中成
    員8 人，於91年度之綜合所得為4,594 元，92年度之綜合所
    得為9,973 元，名下無其他財產；原告乙○○○現年54歲，
    國小畢業，為家庭主婦，家中成員2 人，於90年度綜合所得
    為380 元，名下擁有2 間房屋、9 筆田地、2 筆建地，並投
    資700,000 元公司股份；原告己○○○現年51歲，國小畢業
    ，為家庭主婦，家中成員5 人，於90年度之綜合所得為78,6
    65元，於91年度之綜合所得為3,820 元，於92年度之綜合所
    得為6,544 元，名下擁有房屋1 間、土地1 筆，並投資44,3
    20元公司股份；原告丁○○現年47歲，國小畢業，為家庭主
    婦，家中成員3 人，於90年度之綜合所得為5,057 元，於91
    年度之綜合所得為7,298 元，於92年度之綜合所得為4,890
    元，名下擁有房屋1 間、土地1 筆，原告戊○○現年44歲，
    國小畢業，從事作業員工作，月薪約20,000元，家中成員4
    人，於90年度之綜合所得為199,237 元，於91、92年度之綜
    合所得均為198,000 元，名下擁有房屋1 間、土地1 筆；被
    告則未婚無子女，目前與父母同居，為青雲技術學院夜間部
    一年級肄業，目前在合正公司擔任工廠作業員，每月薪資約
    26,000元，擁有房屋1 間及其坐落土地應有部分，該房地市
    價約3,200,000 元，尚有貸款2,735,862 元貸款未償，並需
    扶養父母等情，業據兩造分別陳述在卷，且有原告提出之戶
    籍謄本5 件，及被告提出之戶口名簿、服務證、各類所得扣
    繳暨免扣繳憑單、綜合對帳單各1 件在卷可稽，復有本院依
    職權向北區國稅局調閱兩造最近3 年綜合所得稅申報及財產
    歸屬等資料在卷足憑，並均為他造所不爭執。至被告抗辯其
    因系爭車禍賠償保險公司支出1,400,000 元保險金之債務，
    亦應審酌云云，惟被告所負上開保險金債務，本即出於其對
    楊林素珠死亡之侵權行為所生，與本件損害賠償責任乃屬同
    一債務，被告更於本件中主張系爭強制汽車責任保險金應自
    原告請求之金額中扣除，則被告所負上開保險金債務，本質
    上與系爭慰撫金債務相同，自不得作為核定系爭慰撫金之依
    據，被告此部分抗辯，要無可採。是本院審酌兩造之身分、
    地位、經濟能力、原告所受之精神上痛苦，及被告迄未與原
    告和解，並於本院審理中一再藉詞狡辯等一切情狀，認原告
    各請求500,000 元之慰撫金，對原告痛失養育之恩的母親所
    遭受的痛苦來說，均未過高，自均有據。
柒、綜上所述，原告丁○○因被告之系爭過失侵權行為得請求被
    告賠償損害之金額，為殯葬費695,520 元及精神慰撫金500,
    000 元，共1,195,520 元；其餘原告各得請求被告賠償之金
    額為500,000 元，至原告丁○○請求超過前開數額部分，則
    屬無據。又按保險人依本法規定給付之保險金，視為加害人
    或被保險人損害賠償金額之一部分；加害人或被保險人受賠
    償請求時得扣除之。為強制汽車責任保險法第31條所明文規
    定。經查原告已向保險公司領取楊林素珠因系爭車禍死亡之
    強制汽車責任保險給付各280,000 元，應自原告請求之金額
    中扣除，既為原告所自承，則在原告受領之上開金額範圍內
    ，已免除被告之損害賠償責任，是各扣除前開數額後，被告
    應賠償原告丁○○之金額為915,520 元；其餘原告則各為22
    0,000 元。從而原告依民法第192 條第1 項及第194 條規定
    ，請求被告給付原告丁○○915,520 元；另給付其餘被告各
    220, 000元，及均自93年11月3 日當庭提出之民事準備狀繕
    本送達被告之翌日即同年月4 日起，並均至清償日止，各按
    年息5 ％計算之法定遲延利息，為有理由，應予准許；其逾
    此部分之請求，為無理由，不應准許。
捌、兩造均陳明願供擔保，聲請准許或免為假執行之宣告，經核
    原告勝訴部分均合於法律之規定，爰分別酌定相當之擔保金
    額併准許之；至原告敗訴部分之假執行聲請，則均因訴之駁
    回而失所依附，應併予駁回之。
據上論結，本件原告之訴，為一部有理由，一部無理由，依民事
訴訟法第79條、第392 條第2 項，判決如主文。
中　　華　　民　　國　　94　　年　　6 　　月　　13　　日
                  民事第三庭    法　官　林雯娟
以上正本係照原本作成
如對本判決上訴，須於判決送達後20日內向本院提出上訴狀
中　　華　　民　　國　　94　　年　　6 　　月　　13　　日
                                書記官　簡維萍
